# توهم چیزهای مشهود

سه جنبه که سوءبرداشت چرا چیزی را *نمی‌توان* اندازه گرفت را بوجود می‌آورد:

1. **مفهوم** اندازه‌گیری
2. **هدف** اندازه‌گیری
3. **روش‌های** اندازه‌گیری

سه دلیل اشتباه رایج که با آن‌ها چرا *نباید* چیزی را اندازه گرفت توجیه می‌کنند:

1. ایراد گرفتن از اندازه گیری به دلایل **اقتصادی**
2. ایراد کلی در خصوص **مفید** بودن و **معنادار** بودن آمار
3. ایراد **اخلاقی**

## تعریف اندازه گیری از منظر «نظریه اطلاعات» {-}


::: {.definition} :::
**اندازه‌گیری**

بیان کمّی کاهش عدم قطعیت بر اساس یک یا چند مشاهده
::::::

::: {.remark} :::
کاهش صرف، و نه لزوما به صفر رساندن عدم‌قطعیت،
برای اندازه گیری کفایت می‌کند.
مقداری خطا در اندازه‌گیری گریز ناپذیر است 
ولی همین اندازه‌گیری اندکی اطلاعات قبلی را بهبود می‌دهد.
::::::

- کلود شانون در دهه‌ی ۱۹۴۰، حوزه‌ای به نام «نظریه اطلاعات» را شکل داد.
  * نظریه ریاضی اطلاعات [@shannon1948mathematical]

::: {.definition} :::
اطلاعات به بیان شانون

مقدار کاهش عدم قطعیت در یک سیگنال که می‌توان درباره‌ی آن برحسب 
«آنتروپی‌ای»
که آن سیگنال از سیستم حذف کرده است بحث کرد.
::::::

## انواع مقیاس‌های اندازه‌گیری {-}

::: {.remark} :::
اندازه‌گیری قرار نیست به گونه‌ای به کمیت مربوط باشد که اغلب به آن فکر می‌کنیم.
::::::

::: {.remark} :::
عدم قطعیت، دست کم، باید کمّی شود، ولی موضوع مشاهده شاید خودش کمّی نشود.
::::::

- استنلی اسمیت استیونز
  * درباره‌ی نظریه‌ی مقیاس‌ها و اندازه‌گیری [@stevens1946theory]

::: {.definition} :::
مقیاس‌های مختلف اندازه گیری:

- اسمی 
(Nominal):
  * عضویت در یک مجموعه را نشان می‌دهند.
  * جنسیت، بله یا خیر

- ترتیبی
(Ordinal):
  * می‌توانیم بر اساس آن بگویم فلان مقدار بیشتر از آن یکی مقدار است،
  ولی درباره‌ی اینکه چقدر بیشتر است، حرفی نمی نمی‌توانیم بزنیم.
  * هیچ واحد تعریف شده‌ای در کار نیست.
  * سامانه رتبه‌بندی فیلم‌ها بر اساس ستاره، 
  مقیاس سختی موس برای مواد معدنی

- فاصله‌ای
(Interval):
  * می‌توان بر اساس آن هم بزرگتر و کوچکی را بیان کنیم و 
  فاصله بزرگتر بودن یا کوچکتر بودن را بیان کنیم،
  ولی مقدار صفر در آن نسبی است و مقادیر منفی وجود دارد.
  * دما برحسب سانتی گراد

- نسبی
(Ratio):
  * مشابه مقیاس فاصله‌ای است اما صفر آن صفر مطلق است.
  * دما برحسب کلوین، جرم، حجم، بازه زمانی
  * قابل جمع، تفریق، صرب و تقسیم هستند.
::::::

::: {.remark} :::
برای زمین شناس، مفید است که بداند فلان سنگ نسبت به آن یکی سنگ سخت‌تر است
بی آنکه لازم باشد میزان این اختلاف سختی را بداند، 
که همان کاری است که مقاس سختی موس انجام می‌دهد.
::::::


::: {.definition} :::
نظریه اندازه گیری

اندازه‌گیری نوعی «نگاشت» بین اعداد و چیزی است که اندازه گرفته می‌شود.
::::::

## اندازه گیری بیزی: مفهوم عملی برای تصمیمات{-}

دو نوع تفسیر احتمالاتی در حوزه آمار و احتمالات:

- تفسیر **فراوان گرایانه**
- تفسیر **بیزی**

- توماس بیز ریاضیدان بریتانیایی قرن هجدهم
  * قضیه بیز: اطلاعات جدید چگونه اطلاعات پیشین را به روز می‌کنند.

::: {.remark} :::
اندازه گیری درباره‌ی چیزی مهم بیشتر از پیش بدانید.
::::::

## هدف اندازه گیری {-}


::: {.remark} :::
- مسئله‌ای که به درستی بیان شده باشد، نصف آن حل شده است.
- ابهام واژه‌گانی بزرگترین مانع بر سر راه پیشرفت دانش است.
- منظورتون از .... چیه؟ چرا براتون مهمه؟
::::::

::: {.definition} :::
زنجیره شفاف‌سازی

1. اگر چیزی اهمیت دارد، پس قابل تشخیص یا قابل مشاهده است. 
2. اگر قابل تشخیص است، می‌توان آن را برحسب مقدار (یا بازه‌ای از مقادیر احتمالی) تشخیص داد.
3. اگر به صورت بازه‌ای از مقادیر احتمالی قابل تشخیص است، پس قابل اندازه گیری است.
::::::

::: {.remark} :::
اگر بفهمید به دنبال چه چیزی هستید، نصف راه اندازه‌گیری را رفته‌اید.
::::::

## روش‌های اندازه‌گیری {-}


انواع اندازه‌گیری:

- مستقیم: به صورت فیزیکی یا عینی به آن دسترسی داریم.
- غیر مستقیم: باید چیزی **نادیدنی** را از روی چیزی **دیدنی** استنباط کنیم.

## قدرت نمونه‌های کوچک: قانون نمونه‌ی پنج‌تایی {-}

::: {.definition} :::
قانون نمونه‌ی پنج تایی

در هر نمونه‌ی تصادفی پنج‌تایی، 
۹۳٫۷۵
درصد احتمال دارد میانه‌ی جمعیت بین بیشترین و کمترین مقادیر آن نمونه باشد.
::::::

::: {.example} :::
اگر پنج نمونه به مقادیر 
۳۰, ۶۰, ۴۵, ۸۰, ۶۰
داشته باشیم. به احتمال 
۹۳٫۷۵
درصد میانه در بازه بین
(۳۰ و ۸۰)
است.
::::::

## نمونه‌های حتی کوچک‌تر: گلدان اسرارآمیز {-}


::: {.definition} :::
قانون تشخیص بیشترین تعداد با یک نمونه (**قانون گلدان اسرارآمیز**)

با فرض داشتن حداکثر عدم قطعیت درباره‌ی نسبت جمعیتی 
(یعنی باور به اینکه نسبت می‌تواند چیزی بین صفر تا صد درصد داشته باشد، به طوری که احتمال تمام مقادیر برابر باشد)
۷۵ درصد احتمال دارد یک نمونه که تصادفی انتخاب شده،
همان نمونه‌ی با بیشترین جمعیت باشد.
::::::


:::::: {.example} ::::::
شبیه سازی گلدان اسرارآمیز فصل ۳ کتاب چگونه می‌توان همه چیز را اندازه گرفت ترجمه خاکساران و زرگریان صفحه ۷۲ تا ۷۵

فایل اکسل شبیه سازی که توسط نویسنده اصلی منتشر شده را می‌توانید از 
[اینجا](https://www.howtomeasureanything.com/wp-content/uploads/2014/02/HTMA_3rd.ed_Ch.3_Urn.Simulation.Example.xlsx)
دانلود کنید.


شبیه سازی یک راه مقرون به صرفه برای اندازه‌گیری 
مثال گلدان اسرارآمیز که شامل 
انباری از گلدان‌های پرشده از تیله‌های سبز و قرمز است.
با در نظر گرفتن
۱۰۰۰
گلدان در این انبار که هر کدام شامل 
۰٪
الی
۱۰۰٪
تیله‌های سبز هستند.
درصد تیله‌های سبز برای هر گلدان با یک توزیع یکنواخت پخش شده‌اند
(حداکثر عدم قطعیت ممکن در این مورد).
یک تیله به صورت تصادفی از هر گلدان کشیده می‌شود.
بدیهی است که احتمال کشیده شدن تیله سبز،
فقط درصد تیله‌های است که سبز هستند.
بنابراین، برای هر گلدان، رنگ تیله به طور تصادفی
با توزیع باینری با استفاده
از درصد تیله‌های سبز به عنوان شانس کشیدن سبز تعیین می‌شود.
در غیر این صورت قرمز کشیده می‌شود.
در این شبیه‌سازی وانمود می‌کنیم که شخصی که تیله‌ها را می‌کشد
درصد تیله‌های سبز در گلدان را نمی‌بیند.
شخص زمانی که تیله را بیرون می‌کشد سبز یا قرمز بودن آن را مشخص می‌کند.
سپس فقط مشخص می‌کنیم که آیا تیله‌ی کشیده شده رنگ اکثریت است یا خیر.
ما بعد از کشیدن یک تیله از هر 
۱۰۰۰
گلدان 
می‌توانیم ببینیم که تقریبا 
۷۵٪
مواقع، همان رنگ اکثریت است.


```{r echo=TRUE}
## شبیه سازی گلدان اسرار آمیز
`The Urn of Mystery Simulation` <- 
  tibble(
    ## کوزه
    Urn = 1:1000,
    ## درصد سبز
    `Percentage Green` = runif(1000) |> round(3),
    ## رنگ اکثریت
    `Majority Color` = ifelse(0.5 < `Percentage Green`, "Green", "Red"),
    ## رنگ تیله به طور تصادفی کشیده شده
    `Color of Randomly Drawn Marble` = 
      ifelse(runif(1000) < `Percentage Green`, "Green", "Red"),
    ## رنگ کشیده شده مشابه اکثریت
    `Drawn Color Same as Majority` = 
      ifelse(`Majority Color` == `Color of Randomly Drawn Marble`, "Yes", "No")
  )

## مجموعه داده شبیه سازی شده
`The Urn of Mystery Simulation` |> head(2) |> str() 
```


```{r echo=TRUE}
## محاسبه سهم دفعات رنگ کشیده برابر با رنگ اکثریت در هر کوزه
`The Urn of Mystery Simulation` |>
  filter(`Drawn Color Same as Majority` == "Yes") |> 
  summarise(
    `Share of Times Drawn Color is Same as Majority` = n() / 1000
  )
```

::::::::::::




